【裁判字號】    97,訴,945
【裁判日期】    971231
【裁判案由】    違反稅捐稽徵法等
【裁判全文】
臺灣士林地方法院刑事判決               97年度訴字第945號
公  訴  人  臺灣士林地方法院檢察署檢察官
被      告  甲○○
選任辯護人  陳佳瑤律師
            陳筱屏律師
上列被告因違反稅捐稽徵法等案件，經檢察官提起公訴（97年度
偵字第1164號），被告於本院準備程序中為有罪之陳述，本院合
議庭裁定由受命法官獨任依簡式審判程序審理，並判決如下：
    主  文
甲○○為納稅義務人，以詐術逃漏稅捐，處有期徒刑參月，如易
科罰金，以銀元參佰元即新臺幣玖佰元折算壹日，減為有期徒刑
壹月又拾伍日，如易科罰金，以銀元參佰元即新臺幣玖佰元折算
壹日；又為納稅義務人，以詐術逃漏稅捐，處有期徒刑參月，如
易科罰金，以銀元參佰元即新臺幣玖佰元折算壹日，減為有期徒
刑壹月又拾伍日，如易科罰金，以銀元參佰元即新臺幣玖佰元折
算壹日。應執行有期徒刑貳月，如易科罰金，以銀元參佰元即新
臺幣玖佰元折算壹日。緩刑參年。
    事實及理由
一、犯罪事實：甲○○係址設臺北市○○區○○路3 段162 之23
    號5 樓雙鼎保險經紀人股份有限公司（下稱雙鼎公司）負責
    人，負有據實製作公司員工薪資所得扣繳暨免扣繳憑單之義
    務，為從事業務之人，竟與其員工陳仲琪（另行由檢察官偵
    辦）共同基於行使業務登載不實文書之概括犯意聯絡，明知
    己○○○、庚○○、壬○○、丙○○、戊○○、乙○○、丁○○等7 人均未在雙鼎公司任職、領取薪資，由陳仲琪提供
    其不知情之親友己○○○、庚○○、壬○○等3 人年籍資料
    ，甲○○則取得其不知情之親友丙○○、戊○○、乙○○、
    丁○○等4 人年籍資料，供甲○○分別於94年5 月間、95年
    5 月間各連續虛列為雙鼎公司員工，並虛載其等如附表所示
    於93年、94年各年度薪資所得金額，據以製成各該年度不實
    之員工「薪資所得扣繳憑單」、「營利事業所得稅結算申報
    書」等業務文書，由甲○○分別於94年5 月間、95年5 月間
    申報雙鼎公司93年度、94年度營利事業所得稅時，持上開虛
    列員工己○○○、庚○○、壬○○、丙○○、戊○○、乙○○、丁○○7 人之「薪資所得扣繳憑單」、「營利事業所得
    稅結算申報書」，分別於94年5 月24日、95年5 月3 日向財
    政部臺北市國稅局信義稽徵所申報雙鼎公司各該年度營利事
    業所得稅，甲○○復為逃漏自己之該二年度之個人綜合所得
    稅，並同時將自己各該年度在雙鼎公司領得之薪資額，扣除
    分配至上揭己○○○、庚○○、壬○○、丙○○、戊○○、
    乙○○、丁○○等7 名虛列員工名下之數額後，亦虛列自己
    之薪資並製作不實之「薪資所得扣繳憑單」向臺北市國稅局
    北投稽徵所申報其93年度、94年度個人綜合所得稅，以此詐
    術方法，各逃漏其93年度、94年度個人綜合所得稅19萬4199
    元、37萬1217元，足以生損害於雙鼎公司及稅捐機關稽徵之
    正確性，嗣經雙鼎公司股東辛○○發現後，始悉上情。案經
    辛○○告發及臺北市政府警察局北投分局函送臺灣士林地方
    法院檢察署檢察官偵查起訴。
二、證據部分除引用檢察官之起訴書（如附件）外，另補充：被
    告甲○○於本院準備程序及審理中之自白（見本院卷第14頁
    、第22頁、第51頁至52頁）、財政部臺北市國稅局93、94年
    度綜合所得稅自動補報稅額繳款書影本各1 紙（見本院卷第
    24頁）。足認被告之自白與事實相符，堪以採信。綜上所述
    ，本件事證明確，被告前開犯行均堪認定，應予依法論科。
三、被告甲○○行為後，刑法於95年7 月1 日施行，修正後刑法
    第2 條第1 項規定：「行為後法律有變更者，適用行為時之
    法律。但行為後之法律有利於行為人者，適用最有利於行為
    人之法律。」，係規範行為後法律變更所生新舊法律比較適
    用之準據法，於新法施行後，應適用修正後刑法第2 條第1
    項之規定，為「從舊從輕」之比較。另於比較時應就罪刑有
    關之共犯、未遂犯、想像競合犯、牽連犯、連續犯、結合犯
    ，以及累犯加重、自首減輕暨其他法定加減原因（如身分加
    減）與加減比例等一切情形，本於統一性及整體性原則，綜
    其全部罪刑之結果而為比較適用。查本件被告甲○○之上開
    行為時為94年5 月間、95年5 月間，行為後法律已有變更：
  (一)刑法第215 條及稅捐稽徵法第41條之法定刑分別為「3 年以
    下有期徒刑、拘役或5 百元以下罰金」、「5 年以下有期徒
    刑、拘役或科新臺幣6 萬元以下罰金」，然被告甲○○行為
    時之刑法第33條第5 款規定罰金最低額為銀元一元，且依罰
    金罰鍰提高標準條例第1 條之規定，將上開罰金之原定數額
    最高得提高為十倍，是被告行為時之所得科處之罰金刑，經
    折算為新臺幣後，最高額為新臺幣1 萬5 千元及6 萬元，最
    低額為新臺幣3 元；惟依95年6 月14日增訂公布之刑法施行
    法第1 條之1 規定：「中華民國94年1 月7 日刑法修正施行
    後，刑法分則編所定罰金之貨幣單位為新臺幣；94年1 月7
    日刑法修正時，刑法分則編未修正之條文定有罰金者，自94
    年1 月7 日刑法修正施行後，就其所定數額提高為30倍。但
    72年6 月26日至94年1 月7 日新增或修正之條文，就其所定
    數額提高為3 倍。」且依95年7 月1 日施行之刑法第33條第
    5 款之規定罰金最低額為新臺幣1 千元，是被告甲○○上開
    行為所得科處之罰金刑，最高額為新臺幣1 萬5 千及6 萬元
    ，最低額為新臺幣1 千元，經比較修正前後規定之結果，應
    認修正後之法律並非較有利於被告，依修正後刑法第2 條第
    1 項之規定，自應適用行為時之法律即修正前之規定論處。
  (二)關於共同正犯之規定，修正前刑法第28條係規定：「二人以
    上共同實施犯罪之行為者，皆為正犯」，修正後刑法第28條
    則規定：「二人以上共同實行犯罪之行為者，皆為正犯」。
    於本案犯罪事實，被告甲○○與陳仲琪間，不論依新舊法雖
    均構成共同正犯，然依該等法律效果觀之，應認修正後之法
    律較有利於被告，依修正後刑法第2 條第1 項但書之規定，
    自應適用有利於行為人之法律即修正後之刑法第28條規定。
  (三)修正後刑法第56條規定，業已刪除連續犯之規定。故連續數
    行為而犯同一罪名，依修正前刑法第56條規定，應以一罪論
    ，但得加重其刑；而依修正後規定，則已無連續犯可資適用
    ，即應將各次犯行以數罪併合處罰，是以適用修正前關於連
    續犯之規定，對被告較為有利。
  (四)修正前刑法第55條規定：「一行為而觸犯數罪名，或犯一罪
    而其方法或結果之行為犯他罪名者，從一重處斷」。現修正
    為「一行為而觸犯數罪名者，從一重處斷。但不得科以較輕
    罪名所定最輕本刑以下之刑」，已將犯一罪其方法或結果之
    行為犯他罪名從一重處斷之牽連犯規定刪除。按牽連犯之犯
    罪行為及法益之侵害均係複數，修正後牽連犯之數行為，已
    無牽連犯從一重處斷之規定如資適用，須數罪併罰，亦以修
    正前刑法第55條規定，對於行為人較為有利。
  (五)查按數罪併罰，有2 裁判以上者，依刑法第51條之規定，定
    其應執行之刑，刑法第53條定有明文。又刑法於95年7 月1
    日修正施行，修正施行後刑法第51條第5 款提高多數有期徒
    刑合併應執行之刑不得逾30年，修正施行後，應依新法第2
    條第1 項之規定，適用最有利於行為人之法律，裁判確定前
    犯數罪，其中一罪在新法施行前者，亦同（最高法院95年度
    第8 次刑事庭會議決議參照）。查被告甲○○行為時，修正
    前刑法第51條第5 款規定：「數罪併罰，宣告多數有期徒刑
    者，於各刑中之最長期以上，各刑合併之刑期以下，定其刑
    期。但不得逾20年。」修正後則規定：「數罪併罰，宣告多
    數有期徒刑者，於各刑中之最長期以上，各刑合併之刑期以
    下，定其刑期。但不得逾30年。」經比較結果，以修正前規
    定較有利於被告，依刑法第2 條第1 項前段規定，應適用修
    正前刑法第51條第5 款規定，定其應執行之刑。
  (六)經綜合比較結果，以修正前之刑法規定對於被告較為有利，
    本件自應整體適用修正前刑法相關規定。
四、論罪科刑：
  (一)被告甲○○所為，係犯刑法第216 條、第215 條之行使業務
    上登載不實文書罪及稅捐稽徵法第41條之納稅義務人以詐術
    逃漏稅捐罪。被告甲○○就所犯行使業務上登載不實文書罪
    ，與陳仲琪有犯意聯絡、行為分擔，均為共同正犯。又所犯
    業務登載不實之低度行為，為行使之高度行為所吸收，不另
    論罪。而其各於94年5 月間、95年5 月間兩年度所為數次行
    使業務登載不實之犯行，均時間緊接，方法相同，所犯構成
    要件相同之罪名，顯係基於概括犯意而為之，是94年5 月間
    、95年5 月間所為之數次犯行，各係為連續犯，均各應依修
    正前刑法第56條論以一罪，並加重其刑。又被告於94年5 月
    間、95年5 月間所各為之連續行使業務登載不實之犯行，各
    係為逃漏自己93年度、94年度之個人綜合所得稅，是被告93
    年度、94年度之逃漏稅捐罪與前揭連續行使業務登載不實文
    書犯行，有方法、目的之牽連關係，則應依修正前刑法第55
    條牽連犯之規定，從一重之逃漏稅捐罪處斷。又被告甲○○
    各於94年5 月間、95年5 月間均各犯之連續行使業務上登載
    不實文書罪及違反稅捐稽徵法第41條之逃漏個人所得稅犯行
    ，二次犯行時間相差長達1 年，且係為不同年度之個人綜合
    所得稅結算申報目的，是該94年度、95年度所為之犯行，實
    難認為所犯時間緊接而有連續犯之適用，被告於94年5 月、
    95年5 月各犯從一重處後之違反稅捐稽徵法第41條之罪共二
    罪，係犯意各別，行為互異，應予分論併罰。
  (二)被告甲○○明知己○○○等7 人並未領取上開薪資，竟以雙
    鼎公司名義出具不實扣繳憑單申報稅捐，足生損害於稅捐機
    關稽徵審核稅額之正確性，於93年度、94年度各逃漏其個人
    綜合所得稅19萬4,199 元、37萬1,217 元，其行為固不可取
    ，惟逃漏數額非鉅，且犯罪後尚能坦承犯行，態度良好，應
    有悔意等一切情狀，分別量處如主文所示之刑。再被告甲○○所為本件犯行，係最重本刑為5 年以下有期徒刑以下之刑
    之罪，而犯罪時間均係在96年4 月24日以前，且宣告刑未逾
    有期徒刑1 年6 月，爰依中華民國96年罪犯減刑條例第2 條
    第1 項第3 款之規定，減其刑期二分之一，而諭知如主文所
    示之減得之刑。又被告甲○○行為時之刑法第41條第1 項前
    段規定：「犯最重本刑為5 年以下有期徒刑以下之刑之罪，
    而受6 個月以下有期徒刑或拘役之宣告，因身體、教育、職
    業、家庭之關係或其他正當事由，執行顯有困難者，得以1
    元以上3 元以下折算1 日，易科罰金。」且依修正前罰金罰
    鍰提高標準條例第2 條前段（現已刪除）之規定，將上開易
    科罰金之折算標準就其原定數額提高為100 倍折算1 日，是
    其行為時之易科罰金折算標準，應以銀元100 元至300 元折
    算1 日，經折算為新臺幣後，應以新臺幣300 元至900 元折
    算為1 日，惟95年7 月1 日施行之刑法第41條第1 項前段則
    規定：「犯最重本刑為5 年以下有期徒刑以下之刑之罪，而
    受6 個月以下有期徒刑或拘役之宣告者，得以新臺幣1,000
    元、2,000 元或3,000 元折算1 日，易科罰金。」經比較修
    正前後規定之結果，應認修正後之法律並非較有利於被告，
    依修正後刑法第2 條第1 項之規定，自應適用行為時之法律
    即修正前之刑法第41條第1 項前段及修正前罰金罰鍰提高標
    準條例第2 條之規定，諭知易科罰金，並定其折算標準。
  (三)緩刑係論罪科刑時為促使行為人將來改過遷善，避免再犯所
    設，乃在評價行為人「裁判時」之反社會性，具有社會防衛
    功能，功能上與保安處分相類，與評價行為是否構成犯罪及
    應量處之刑罰時，應考量行為時及裁判時之法律秩序，有所
    不同，故緩刑之宣告與否應以「裁判時」之法律決之，並無
    新舊法律比較適用之問題。詳言之，刑法第74條關於緩刑宣
    告之規定，雖於94年2 月2 日總統令修正公佈，並於95年7
    月1 日施行，然因緩刑之條件並非針對行為而設，而係著重
    「裁判時」是否合於緩刑之要件，自應直接適用修正後刑法
    第74條之規定（最高法院95年度第8 次刑事庭會議決議參照
    ）。被告甲○○前未曾因故意犯罪受有期徒刑以上刑之宣告
    ，有臺灣高等法院被告前案紀錄表在卷足稽，此次因一時失
    慮，致罹刑典，事後已坦承犯行，深具悔意；查被告目前家
    庭結構正常，育有二子尚在學中，被告雖有正當工作，但薪
    資非屬豐渥，尚有經濟壓力，業據被告於審理時供陳在卷，
    並有被告全戶戶籍資料查詢結果表一份在卷可按，歷此刑事
    訴追之教訓，應知警惕而無再犯之虞，況被告於97年9 月12
    日就上開逃漏稅款補繳完畢，有93、94年度綜合所得稅自動
    補報稅額繳款書影本2 紙存卷可參（見本院卷第24頁），造
    成之國庫損害業已填補，本院因認其前開宣告刑以暫不執行
    為適當，爰予宣告緩刑3 年。
  (四)末按修正刑法係自95年7 月1 日起施行，在此之前，刑法分
    則編有關罰金刑之貨幣單位係銀元；且依刑法分則編應處罰
    金者，應適用罰金罰鍰提高標準條例第1 條之規定；亦即應
    按各該具體條文制訂或修正之時間先後，定其提高之倍數。
    惟被告行為後，刑法施行法增訂第1 條之1 ，於95年6 月14
    日經總統公佈，並自同年7 月1 日起施行；該條規定：「中
    華民國94年1 月7 日刑法修正施行後，刑法分則編所定罰金
    之貨幣單位為新臺幣。94年1 月7 日刑法修正時，刑法分則
    編未修正之條文定有罰金者，自94年1 月7 日刑法修正施行
    後，就其所定數額提高為30倍。但72年6 月26日至94年1 月
    7 日新增或修正之條文，就其所定數額提高為3 倍。」亦即
    ，自95年7 月1 日起，刑法分則編所定罰金之貨幣單位，由
    原來之銀元改為新臺幣；且94年1 月7 日刑法修正時，刑法
    分則編未修正之條文定有罰金者，自95年7 月1 日起，有關
    罰金之數額提高為30倍。本案被告所犯刑法第216 條行使同
    法第215 條之業務登載不實文書罪，該罪自24年7 月1 日施
    行後即未再修正，依增訂刑法施行法第1 條之1 之規定，其
    罰金以新臺幣為單位，數額應提高30倍。此與增訂前之罰金
    以銀元為單位，且適用罰金罰鍰提高標準條例第1 條前段之
    結果應提高10倍，而新臺幣與銀元之比例為1 ：3 ，換算結
    果亦為30倍者，並無不同。亦即增訂刑法施行法第1 條之1
    之意旨，僅在使刑法規範之罰金刑之貨幣單位，一律改為新
    臺幣，並使增訂前後有關罰金刑提高之倍數一致，對被告而
    言，並無有利、不利之比較適用之問題，且此增訂之規定應
    屬罰金罰鍰提高標準條例第1 條但書之情形，當無同條前段
    規定之適用，自應逕行適用刑法施行法第1 條之1 之規定。
據上論斷，應依刑事訴訟法第273 條之1 第1 項、第299 條第1
項前段，第310 條之2 、第454 條、稅捐稽徵法第41條、刑法11
條前段、第2 條第1 項、第216 條、第215 條，修正前刑法第28
條、第56條、55條、90年1 月10日修正後，95年7 月1 日修正前
刑法第41條第1 項、第51條第5 款、第74條第1 項第1 款，刑法
施行法第1 條之1 ，修正前罰金罰鍰提高標準條例第2 條，現行
法規所定貨幣單位折算新臺幣條例第2 條，中華民國96年罪犯減
刑條例第2 條第1 項第3 款、第7 條、第10條第1 項，判決如主
文。
本案經檢察官莊富棋到庭執行職務
中    華    民    國    97    年    12    月    31    日
                  刑事第四庭法  官  吳維雅
以上正本證明與原本無異。
如不服本判決，應於收受送達後10日內向本院提出上訴書狀，其
未敘述上訴理由者，應於上訴期間屆滿後20日內向本院補提理由
書狀（均須按他造當事人之人數附繕本）。
                            書記官  劉育君
中    華    民    國    97    年    12    月    31    日
附錄論罪科刑法條全文：
中華民國刑法第216條
行使第 210 條至第 215 條之文書者，依偽造、變造文書或登載
不實事項或使登載不實事項之規定處斷。
中華民國刑法第215條
從事業務之人，明知為不實之事項，而登載於其業務上作成之文
書，足以生損害於公眾或他人者，處3 年以下有期徒刑、拘役或
5 百元以下罰金。
稅捐稽徵法第41條
納稅義務人以詐術或其他不正當方法逃漏稅捐者，處 5 年以下有
期徒刑、拘役或科或併科新台幣 6 萬元以下罰金。
附表
  ┌─┬───────┬───────────────┐
  │編│員          工│甲○○移撥自己之薪資至虛列員工│
  │  │              │名下之數額【單位：新臺幣（下同│
  │  │              │）】                          │
  │  │              ├───────┬───────┤
  │號│姓          名│93年度（於94年│94年度（於95年│
  │  │              │5 月24日向稅捐│5 月3 日向稅捐│
  │  │              │機關申報）    │機關申報）    │
  │  │              │              │              │
  │  │              │              │              │
  ├─┼───────┼───────┼───────┤
  │1 │己○○○      │ 7萬5,000元   │ 7萬5,000元   │
  ├─┼───────┼───────┼───────┤
  │2 │庚○○        │19萬2,000元   │19萬2,800元   │
  ├─┼───────┼───────┼───────┤
  │3 │壬○○        │19萬2,000元   │19萬2,700元   │
  ├─┼───────┼───────┼───────┤
  │4 │丙○○        │ 7萬5,000元   │40萬300元     │
  ├─┼───────┼───────┼───────┤
  │5 │戊○○        │10萬元        │40萬100元     │
  ├─┼───────┼───────┼───────┤
  │6 │乙○○        │36萬3,600元   │53萬500元     │
  ├─┼───────┼───────┼───────┤
  │7 │丁○○        │無            │36萬3,600元   │
  ├─┴───────┼───────┼───────┤
  │  合    計        │99萬7,600元   │215萬5,000元  │
  └─────────┴───────┴───────┘


司法院資訊處製作；財團法人民間司法改革基金會備份。
